【裁判字號】    88,交上易,455
【裁判日期】    890209
【裁判案由】    過失致死
【裁判全文】
臺灣高等法院刑事判決                          八十八年度交上易字第四五五號
    上  訴  人  臺灣板橋地方法院檢察署檢察官
    被      告  甲○○
    選任辯護人  巨克安
右上訴人因被告過失致死案件，不服臺灣板橋地方法院八十七年度交訴字第一一四號
，中華民國八十七年十二月三十日第一審判決（起訴案號：臺灣板橋地方法院檢察署
八十七年度偵字第九九三一號）提起上訴，本院判決如左：
    主  文
上訴駁回
    理  由
一、本件公訴意旨略以：被告甲○○於民國（下同）八十七年五月四日下午六時許，
    騎乘車號ＫＷＩ︱三四三號機車，沿台北縣五股鄉○○路○道往蘆洲市方向行駛
    ，本應注意車前狀況並隨時採取必要之安全措施，且依當時情形並無不能注意之
    情事，竟疏未注意，適有林陳雲英違規穿越車道，遭甲○○騎乘之機車擦撞倒地
    ，造成導致顱內出血、頭部挫傷死亡。案經台北縣警察局蘆洲分局報請偵辦，因
    認被告甲○○涉犯刑法第二百七十六條第一項過失致人於死之罪嫌云云。
二、按犯罪事實應依證據認定之，無證據不得推定其犯罪事實；又不能證明被告犯罪
    者，應諭知無罪之判決，刑事訴訟法第一百五十四條、第三百零一條第一項分別
    定有明文。次按認定不利於被告之事實，須依積極證據，苟積極證據不足為不利
    於被告事實之認定時，即應為有利於被告之認定，更不必有何有利之證據，最高
    法院三十年上字第八一六號著有判例，足供參照。
三、本件公訴人認被告涉犯刑法第二百七十六條第一項罪嫌，無非係以目擊證人乙○
    ○之證詞，並有道路交通事故調查報告表、照片、相驗筆錄、驗斷書、相驗屍體
    證明書等附卷可資佐證為其論據。訊據被告甲○○則堅詞否認有何過失致死犯行
    ，辯稱略以：渠於八十七年五月四日下午六時許，載太太騎乘車號ＫＷＩ－三四
    三號機車，沿台北縣五股鄉○○路○道往蘆洲市方向行駛，行經車禍現場時，因
    當時正值下班時間車輛甚多，遂由左側超越無照駕駛之證人乙○○所騎乘之ＲＹ
    Ｓ－六三二號機車，其間並無碰撞乙○○之機車或手肘，更未撞及死者林陳雲英
    等語。
四、經查：
    (一)證人乙○○就事故發生情形之陳述，前後證稱不一：(1)證人先於警訊證稱：「
      當時黃昏視線清楚，地面是濕的但沒有下雨…」（相驗卷，第二二頁反面），
      卻於原審中反稱：「當天天色昏暗，有下點雨…」（原審卷，第五二頁），其
      證供顯不一致，已有可疑；(2)八十七年十月十四日證人於原審供證：「…「昌
      」之車子從我右邊經過，他左車把擦到我右手臂，他撞到我後，擦撞到阿婆」
      （原審卷，第五十四頁），但於八十七年十一月五日原審勘驗筆錄中證稱：「
      …「昌」機車經過時，前座之人有碰到「潘」之右手肘（輕擦到）後」（原審
      卷，第六○頁反面），則關於係為被告甲○○機車之左手把抑或被其前座之人
      擦碰右手肘之部分供證矛盾，且證人既稱被告甲○○從其右邊經過左手把擦到
      其右手肘，依物理慣性原理及身體反射動作自會將其手肘內縮，斯時被告機車
      經過，並無身體再為碰撞之理，是以證人證述之真實性，誠有疑義；(3)另證人
      又於警訊時供稱：「…我的車停止時老阿婆約在我前方一、二公尺走過，突然
      甲○○駕重機車撞到我的右後手肘後，又撞到老阿婆的側身，當時老阿婆在現
      場轉了一圈後就倒在馬路上」；（偵查卷，第二二頁）復於偵查中證稱：「…
      我看到之後也緊急煞車，讓她先行通過，她走到慢車道時，突然甲○○所騎乘
      的ＫＷＩ－三四三號機車，從我的右後方騎超越先擦撞我的右手肘，再擦撞林
      陳雲英，林陳雲英擦撞後轉了一圈便倒下」；（偵查卷，第四六頁）繼而於原
      審勘驗中證稱：「…「昌」（即被告）機車經過時前座之人有碰到「潘」之手
      肘後，「昌」撞到阿婆後重心不穩又跌倒在「潘」身上…」（原審卷，第六○
      頁反面），證人初於警訊時稱被告甲○○先自其右方超車撞到右手肘經過，繼
      而於原審審訊中稱被告撞到被害人後車子重心不穩又撞到證人，然若被告既有
      擦撞被害人，依證人乙○○上開證述「被害人約在其前方一、二公尺走過」，
      即此時其機車與被告機車間應有四分之三至一個車身之差距，重心不穩亦不會
      壓到身處所騎機車中間位置之證人，其前後證詞矛盾，益顯見其證詞之瑕疵。
      又證人認被告甲○○不可能從其左後方穿越無非係以當時其左手邊有輛大貨車
      云云。惟查證人於偵查勘驗中陳稱：「當時車輛很多，我遠遠就看到林陳雲英
      要穿越馬路（她是從對面車道往五股鄉車道穿中線），當時有一部大貨車看到
      之後馬上煞車給她通過，之後林陳雲英很快就往慢車道走，我看到之後也緊急
      煞車，讓她先行通過…」（相驗卷，第四六頁），復於原審審訊中供稱：「當
      天天色昏暗，有下點雨，我自己騎車車速三、四十公里…。十公尺前看到被害
      人她從車縫中走出來…，她從貨車車頭處出來…」（原審卷，第五二頁），若
      依證人所述，除當時天色昏暗，有下點雨，視線不良外，慢車道上亦車多擁擠
      ，然以被告時速三、四十公里之車速，應無法分心遠視對面車道之情狀，而於
      駛近肇事地點時，證人所處位置則應於大貨車之車尾右方抑或右後方且貼近大
      貨車行駛，然被害人係由大貨車左前之對向車道穿越馬路，斯時證人視線應為
      大貨車所遮斷，顯無法目睹被害人之行徑路線，何以證人能清楚描述？足證其
      所述之訛。對於被告騎乘機車究竟是否撞擊被害人，證人乙○○前後證述不一
      ，已有瑕疵，是否與事實相符，即有可疑。公訴人遽認被害人受傷死亡之結果
      係受被告機車撞擊所致，不僅缺乏積極證據以證明之，且顯然違背一般經驗法
      則，難認與事實相符。
    (二)本件被害人陳林雲英確曾於八十七年五月四日十八時三十分許，穿越台北縣五
      股鄉○○路○道發生車禍，因頭部挫傷顱內出血死亡之事實，固據檢察官督同
      檢驗員相驗明確，製有相驗筆錄、驗斷書、相驗屍體證明書各乙紙在卷可稽。
      依卷附之驗斷書、死者照片六禎所示，死者係左頂部挫裂傷、左頂後部挫傷、
      右腹側部皮下出血、左胸近鎖骨部挫傷、右膝前部、右小腿前部擦挫傷、右大
      腿前部上側皮下出血、右上臂前部皮下出血，足見被害人係身體右部遭車撞擊
      ，其右小腿受有擦挫傷約十公分左右，亦據證人林陳錦桂到庭證述屬實。惟經
      原審於現場勘驗並實地模擬測量被告及證人騎乘之機車煞車位置、超車之情形
      及機車保險桿、擋泥板距離地面之高度等情形，則被告騎乘之ＫＷＩ－三四三
      號機車前保險桿距地為六十五公分；證人乙○○騎乘之機車前輪擋泥板距地為
      四十四公分。訊之證人則指稱「阿婆的右邊被甲○○之前輪撞到」，然被害人
      林陳雲英身高為一百五十六公分，經比對其腿部傷口有十公分長之挫傷痕跡及
      其傷口高度，適足徵係證人之機車前輪撞擊被害人之右小腿而致其倒地受傷之
      可能性為高，難認被告之機車前輪有撞及被害人右小腿部之情形，是以證人就
      本件車禍亦有利害關係，且復無其他證據證明被告之機車車把曾擦撞證人右手
      肘後再擦撞被害人，其指稱被告之車輪撞到被害人云云，顯屬虛妄，不足採信
      。
    (三)按測謊鑑定，係依一般人在說謊時，會產生遲疑、緊張、恐懼、不安等心理波
      動現象，乃以科學方法，由鑑定人利用測謊儀器，將受測者之上開情緒波動反
      應情形加以記錄，用以分析判斷受測者之供述是否違反其內心之真意而屬虛偽
      不實。故測謊鑑定，倘鑑定人具備專業之知識技能，復基於保障緘默權而事先
      獲得受測者之同意，所使用之測謊儀器及其測試之問題與方法又具專業可靠性
      時，該測謊結果，若其有利之供述，經鑑定並無任何虛偽供述之情緒波動反應
      ，又無其他合法之積極證據足以證明該部份之犯罪事實時，即可印證其真實性
      ，非不得為有利於受測者之認定，最高法院八十八年上字第二九三六號判決可
      資參照。經查原審法院曾函囑法務部調查局就被告甲○○及證人乙○○實施測
      謊鑑定，該局為國內具專業可靠性之鑑定單位，且送鑑之初即均得其同意，受
      測過程亦無異議之提出，經該局採控制問題法及混合問題法之鑑定方式，其鑑
      定結果為：被告甲○○稱(1)其未擦撞死者；(2)其未擦撞乙○○；(3)其係從左外
      車道超車，經測試無情緒波動反應，應未說謊。而乙○○稱(1)其未擦撞死者；
      (2)係甲○○擦撞死者；(3)甲○○擦撞其手臂，經測試呈情緒波動反應，應係說
      謊，此有法務部調查局陸(三)字第八七一六九○二五號鑑定通知書一紙附卷可
      稽。揆諸上開判決說明，本件證人乙○○之證詞先後矛盾已有瑕疵，公訴人遽
      以其證詞為主要證據予以起訴，而顯無其他任何合法之積極證據足以證明被告
      之犯罪事實，是該測謊鑑定結果，自非不得作為有利被告之認定。
    (四)另經本院囑託台灣省台北縣區車輛事故鑑定委員會之鑑定結果認定：「依甲○
      ○與乙○○兩人應訊所稱及現場勘驗筆錄記載，肇事當時係昌某之重型機車曾
      與死者行向交會，潘某之輕機車則停於死者前方並未交會，且昌某於交會後又
      停車查看，另死者右小腿受傷情形應係遭突出物擦撞所致，與外型多處突出之
      重機車較為吻合等情形，認甲○○超車閃避不當，以致擦撞死者，惟測謊鑑定
      結果與上訴情況不符，本會無法據以鑑定」等語，此有該委員會八十九年一月
      十三日北鑑字第八九○四一號函一紙在卷可稽。然其鑑定意見認「被告曾與死
      者行向交會，且交會後又停車查看」云云，則與證人證稱被告係由其右側超車
      ，擦撞證人右手肘後，再撞到被害人，車即停在被害人前之未交會情狀不符。
      反之，若被告由證人左側超越而與被害人交會，參酌被告、證人陳述及事故現
      場圖（現場遺留血跡距路邊缺口僅○‧九公尺），斯時被害人業已自左側快車
      道行經證人機車之前而通過其左側，何能碰撞？顯見其鑑定意見未就本件事故
      之相關事證詳為審認，殊難執此為被告不利之認定。本件事故之發生，被告目
      睹被害人林陳雲英橫越其車道，惟當時車道車輛很多，被告經過時亦有閃躲之
      舉，其基於好奇抑或關心之心理回頭觀看亦屬有之情，自不得以被告曾回頭並
      返回協助處理，即遽論其有過失致死之犯行。
五、綜上所述，又查無其他積極證據足資證明被告甲○○確有公訴意旨所指過失致死
    犯行，原審以既不能證明被告甲○○犯罪，即為被告無罪之諭知，經核於法並無
    違誤，公訴人仍執陳詞指摘原判決諭知無罪為不當，難認有理由，上訴應予駁回
    。
六、至證人乙○○是否涉有過失致死犯行，另移請檢察官偵查，附此敘明。
據上論斷，應依刑事訴訟法第三百六十八條，判決如主文。
本案經檢察官覃正祥到庭執行職務。
中     華     民     國      八十九     年      二      月      九      日
                               臺灣高等法院刑事第二庭
                                   審判長法  官  戴  章  甫
                                         法  官  林  銓  正
                                         法  官  黃  金  富
右正本證明與原本無異。
不得上訴。
                                         書記官  鄭  靜  如
中     華     民     國    八十九   年          二    月      十一      日


司法院資訊處製作；財團法人民間司法改革基金會備份。
